臺灣高等法院刑事判決
111年度上易字第854號
上  訴  人  
即  被  告  蔡曾奇


指定辯護人  林子翔律師
上列上訴人即被告因妨害名譽案件，不服臺灣士林地方法院111
年度易字第87號，中華民國111年4月28日第一審判決（聲請簡易
判決處刑案號：臺灣士林地方檢察署110年度偵字第16166號），
提起上訴，本院判決如下：
    主  文
上訴駁回。
    事實及理由
一、本件經本院審理結果，認第一審以上訴人即被告蔡曾奇（下
    稱「被告」）係犯刑法第309條第1項之公然侮辱罪，判處拘
    役20日，並諭知以新臺幣1,000元折算1日之易科罰金折算標
    準，核其認事用法及量刑均無不當，應予維持，並引用原判
    決記載之事實、證據及理由（詳如附件）。
二、被告上訴意旨略以：㈠被告在本案新北市淡水戶政事務所（
    下稱「淡水戶政事務所」）現場，始終載著口罩，僅露出鼻
    孔調整呼吸，以免缺氧昏到，此屬必要之舉，且被告在本案
    現場，僅係詢問告訴人蔡妮可「是不是精神病」、「是不是
    精神病患」，且係在警方到場後，才如此詢問，並未公然辱
    罵告訴人「精神病」，反係告訴人目無法紀，公然叫囂、威
    脅遵守防疫規定，並無犯罪事實之被告，又未經被告同意，
    在現場以強制手段，不法取證，用以構陷被告犯罪。被告在
    告訴人以手機錄影過程，因無法令其冷靜，停止瘋狂、目無
    法紀之行為，僅能一直遠離告訴人（從淡水戶政事務所12號
    窗口前之座位，走避至16號窗口底端之座位），並持續保持
    沈默而容任告訴人繼續叫囂鬧場，並未坐在告訴人身旁與伊
    爭執，且被告除撥打110報警外，並無公訴意旨所指公然辱
    罵告訴人「精神病」之犯罪行為；㈡本案現場之淡水戶政事
    務所監視錄影內容（按即後述「B影像」之監視錄影，詳如
    後述），經該所當日值班主任交予警方，由警方據實上報本
    案承辦檢察官，卻遭承辦檢察官扣押而未交法院依法調查，
    並就本案直接聲請簡易判決處刑。原審承辦法官明知偵查檢
    察官並未交付前揭具有直接證據力之影像檔案，未依被告抗
    辯而調查具有直接證據力之前揭現場監視錄影，違反程序規
    定。㈢「精神病」三個字，既可由醫師、親朋好友、法官或
    檢察官說出口，則針對當時在現場公然侮辱被告，又強制不
    讓被告申辦私人證明文件之告訴人，被告自得理性詢問告訴
    人是否係「精神病（患）」，此係刑法第23條正當防衛權利
    之行使。是依檢察官所舉之證據，不足為被告有罪之積極證
    明。被告辯護人則為其辯護稱：被告固有多次對告訴人稱「
    精神病」等語之行為，惟依本案事實經過整體觀察，被告並
    非無端對告訴人稱「精神病」，而係因告訴人再三對被告為
    各種干擾與責備，使被告承受巨大壓力刺激所致，被告對告
    訴人稱「精神病」等語，主要係反映內心承受之壓力，其用
    詞或屬不雅，惟「精神病」一詞或用於表達對他人行為感到
    莫名其妙、不知所云之反應，用詞雖非典雅，然僅係個人用
    詞問題，尚不得遽認此用詞必已減損告訴人在社會上客觀存
    在之人格或地位，且告訴人當時幾近挑釁被告之行為，已逾
    越社會上一般人所能容忍之程度，不合常理，所為與「精神
    病」之寓意相符。是縱告訴人主觀上情感因被告前揭用詞而
    受有損傷，惟被告所稱「精神病」之用詞，在客觀上既尚未
    達貶損告訴人社會評價之程度，仍不得遽以公然侮辱罪責相
    繩。爰提起上訴，請求撤銷原判決等語。
三、駁回上訴之理由：
　㈠本案現場之相關影像檔案，業經新北市政府警察局淡水分局
    （下稱「淡水分局」）隨同刑事案件報告書函送臺灣士林地
    方檢察署，嗣經該署檢察官偵查結果，就被告本案所涉公然
    侮辱罪嫌，向原審法院聲請逕以簡易判決處刑，並將包括前
    揭現場監視影像在內之光碟，一併函送原審法院等情，此有
    淡水分局110年8月26日新北警淡刑字第0000000000號刑事案
    件報告書（見偵查卷第3至4頁）、臺灣士林地方檢察署110
    年12月8日士檢卓揚110偵16166字第0000000000號函及所附
    該署檢察官110年度偵字第16166號聲請簡易判決處刑書（見
    原審法院內湖簡易庭110年度湖簡字第467號卷第7至10頁）
    及前揭現場錄影光碟在卷可稽。又前揭光碟除存有淡水戶政
    事務所內，由二個不同角度拍攝之現場監視錄影【其中一角
    度之畫面（下稱「A影像」）錄有聲音及影像，另一角度之
    畫面（下稱「B影像」）則僅有影像，並無聲音】外，並存
    有告訴人在警方據報到場處理前，自行以手機拍攝存證之錄
    影（下稱「C影像」，此畫面同時錄有聲音及影像），及警
    方以隨身配帶之秘錄器錄得之影像（下稱「D影像」，此畫
    面同時錄有聲音及影像）。經原審審酌後，選取前揭C影像
    及D影像勘驗結果，認已足以判斷本案待證事實，而未再勘
    驗前揭A影像或僅錄得影像，並無聲音之B影像，核屬原審法
    院採證認事之適法職權行使，並無不當。被告指稱前揭B影
    像之現場監視錄影檔案經警方移送後，未經偵查檢察官送交
    法院調查，核與前揭事證不符；所稱原審承辦法官明知偵查
    檢察官並未交付前揭具有直接證據力之「B影像」檔案內容
    ，仍拒絕被告抗辯而未進行調查，違反程序規定云云，自無
    可採。
　㈡前揭現場監視器錄影光碟所存A至D等4個影像，經本院當庭勘
    驗結果，其相關畫面與原審卷第43至46頁所附原審勘驗筆錄
    及同卷第59至65對所附截圖相符，此有本院111年7月27日準
    備程序筆錄在卷（見本院卷第140至142頁）可稽，而檢察官
    、被告及辯護人對於本院上開勘驗結果，亦均當庭表示本院
    前揭勘驗結果，與原審上開勘驗筆錄及截圖相符或「內容沒
    有不符」等語，自堪採認。依前揭勘驗結果，顯見被告在本
    件淡水戶政事務所現場，確有接續對告訴人出言，稱告訴人
    「精神病」之行為，且被告出言對告訴人為上開言詞，主要
    係因不滿告訴人當眾糾正被告應將口罩戴好。參酌被告在當
    場甚至出言對告訴人表示：「妳是不是要我打妳？」等語，
    益見被告確係基於表達自己不滿之情緒，始當場接續辱罵告
    訴人「精神病」等語，自屬攻擊性言詞，而為無端之謾罵，
    並非基於疑惑而詢問告訴人「是不是精神病？」、「是不是
    精神病患？」，被告辯稱僅係在警方到場後，始詢問告訴人
    之精神狀況，並非辱罵告訴人，且於警方據報到場前，係持
    續保持沈默而容任告訴人叫囂鬧場，並未公然辱罵告訴人「
    精神病」云云，顯與前揭事證不符，不足採信。又被告既於
    前揭淡水戶政事務所現場，公然接續辱罵告訴人「精神病」
    ，則告訴人以隨身攜帶之手機蒐證，再提出作為本件證據資
    料，並無不當，難認有何不法或強制取證之情，被告指稱訴
    人係以不法手段，強制取證，並以所取得之前揭C畫面構陷
    其犯罪云云，亦不足採。又被告當時既係基於自己不滿告訴
    人之情緒，當場接續辱罵告訴人「精神病」，而斯時並未見
    告訴人有何攻擊被告之行為，難認被告有何遭受現場不法侵
    害之情形，則被告辯稱當時辱罵告訴人「精神病」之舉，係
    基於正當防衛權利之行使云云，亦無可採。又依上開勘驗結
    果，堪認本件係因被告先出言辱罵告訴人「精神病」，致告
    訴人情緒激動而以自己手機錄影蒐證，被告乃於告訴人錄影
    蒐證過程中，開始遠離、走避告訴人，故被告所指告訴人前
    揭兇惡、囂張之攻擊、鬧場行為，或被告遭告訴人攻擊時，
    係躲在角落、忍受告訴人持續攻擊之行為等情，均係在被告
    出言辱罵告訴人「精神病」等語後，始接續發生之狀況，自
    難認被告先前出言辱罵告訴人「精神病」之舉，有何符合正
    當防衛而得阻卻違法之情狀。至於被告當時在現場是否始終
    載著口罩（僅露出鼻孔呼吸），及被告出言辱罵告訴人「精
    神病」，告訴人因此以自己手機錄影蒐證後，在告訴人錄影
    蒐證過程中，被告是否即開始遠離、走避告訴人，或坐在告
    訴人身旁而與告訴人爭執等情，對於被告當時是否確有接續
    辱罵告訴人「精神病」行為之前揭事證判斷，不生影響，併
    此敘明。
  ㈢按刑法第309條第1項之公然侮辱罪，其構成要件所稱「侮辱
    」，係指侮弄辱罵。申言之，凡以粗鄙之言語、舉動、文字
    、圖畫為侮謾辱罵，或為其他輕蔑人格之一切行為均屬之。
    是以，是否構成侮辱，並非從被害人或行為人之主觀感受判
    斷，而係以陳述內容之文義為據，審酌個案之所有情節，包
    含行為人與被害人之性別、年齡、職業類別、教育程度、社
    會地位、平時關係、言語使用習慣、詞彙脈絡等，探究言詞
    之客觀涵義，是否足以減損被害人之聲譽（最高法院108年
    度台上字第3183號判決參照）。又所謂「公然」，係指不特
    定人或多數人得以共見共聞之狀態而言（司法院院字第2033
    、2179號解釋意旨參照），而所謂多數人則包括特定之多數
    人在內，至其人數應視立法意旨及實際情形，已否達於公然
    之程度而定，且不以侮辱時被害人在場聞見為要件。查本件
    案發地點為淡水戶政事務所，係一般民眾均可自行出入以申
    辦戶政事務之場所，自屬不特定多數人得以共見共聞之場合
    ，該當「公然」之要件。又被告既接續對告訴人出言「精神
    病」之語，而「精神病」通常係指「精神不正常」之意，依
    一般社會通念，顯屬對於他方傳達輕蔑、鄙視之用詞，足以
    貶損告訴人之名譽與人格評價，自屬對告訴人人格之侮辱，
    被告為智識正常之成年人，對於上開言詞之貶損含意自無不
    知之理，其猶出此言，主觀上自有藉此貶抑告訴人人格之故
    意。被告辯稱「精神病」既可由醫師等人說出口，則其自得
    理性詢問告訴人是否係「精神病（患）」云云，及被告辯護
    人辯護稱被告並非無端稱告訴人「精神病」，而係因被告承
    受告訴人各種干擾與責備之巨大壓力刺激所致，僅係反映被
    告內心承受之壓力，且「精神病」一詞僅係表達對他人行為
    感到莫名其妙、不知所云，不得遽認此用詞已減損告訴人在
    社會上客觀存在之人格或地位，或告訴人當時幾近挑釁被告
    之行為，已逾越社會上一般人之容忍程度，所為與「精神病
    」之寓意相符，是縱告訴人主觀上情感因被告稱其「精神病
    」而受損，仍難認此用詞在客觀上已達貶損告訴
　　人社會評價之程度，仍不得遽以公然侮辱罪責相繩云云，均
    無可採。
  ㈣被告於本院準備程序及審理時雖聲請傳訊本件案發時之淡水
    戶政事務所12號窗口服務人員，或當日在淡水戶政事務所現
    場申辦之民眾到庭作證，以證明被告當時係遭受告訴人兇惡
    、囂張之攻擊行為，且於遭受攻擊後，係沈默躲在角落，忍
    受告訴人之持續攻擊行為等情，惟本件係因被告先接續辱罵
    告訴人「精神病」等語，致告訴人情緒激動而以自己手機錄
    影蒐證，被告因此在告訴人錄影蒐證過程中，開始遠離、走
    避告訴人，故被告所指告訴人前揭攻擊行為，及其於告訴人
    攻擊時，有何沈默躲在角落、忍受告訴人持續攻擊之行為等
    情，均係在被告出言辱罵告訴人「精神病」等語之後，始接
    續發生之事，則無論被告與告訴人於此段期間有無相關對話
    ，或告訴人遭被告辱罵「精神病」等語後，以自己手機蒐證
    之相關行為，是否因此影響被告向淡水戶政事務所申辦事務
    或遭受干擾，均無礙於被告確有先辱罵告訴人「精神病」等
    語，而有公然侮辱告訴人行為之事實認定，是被告此項調查
    證據之聲請，本院認無調查之必要，附此敘明。
  ㈤綜上，原審以被告確於前揭時、地，有辱罵告訴人「精神病
    」之公然侮辱行為，係犯刑法第309條第1項之公然侮辱罪，
    依法判處上開罪刑，認事用法及量刑均無不當。被告上訴仍
    執前詞指摘原審認事用法有所違誤，並無理由，應駁回其上
    訴。
據上論斷，應依刑事訴訟法第368條、第373條，判決如主文。
本案經檢察官黃仙宜提起公訴，被告上訴後，由檢察官王亞樵到
庭執行職務。
中　　華　　民　　國　　111 　年　　8 　　月　　25　　日
                  刑事第十五庭  審判長法  官  陳芃宇
                                      法  官  曹馨方
                                      法  官  陳勇松
以上正本證明與原本無異。
不得上訴。
                                      書記官  邱紹銓
中　　華　　民　　國　　111 　年　　8 　　月　　26　　日
附件:
臺灣士林地方法院刑事判決
111年度易字第87號
公　訴　人　臺灣士林地方檢察署檢察官
被　　　告　蔡曾奇　男　民國00年0月00日生
　　　　　　　　　　身分證統一編號：Z000000000號
　　　　　　　　　　住○○市○○區○○○街00○00號3樓
上列被告因妨害名譽案件，經檢察官聲請以簡易判決處刑（110 
年度偵字第16166號），本院內湖簡易庭認不宜以簡易判決處刑
（110年度湖簡字第467號），簽移本院改依通常程序審理後，本
院判決如下： 
    主  文
蔡曾奇犯公然侮辱罪，處拘役貳拾日，如易科罰金，以新臺幣壹
仟元折算壹日。
    事  實
一、蔡曾奇與蔡妮可素不相識。蔡曾奇於民國110年6月11日13時
    30分許，在新北市○○區○○○路0段000號2樓新北市淡水戶政事
    務所內，因不滿蔡妮可提醒其戴好口罩，而發生爭執，蔡曾
    奇竟基於公然侮辱之接續犯意，在不特定多數人得以共見共
    聞之戶政事務所內，接續辱罵蔡妮可「精神病」等語，足以
    貶損蔡妮可之人格評價。
二、案經蔡妮可訴由新北市政府警察局淡水分局報告臺灣士林地
    方檢察署偵查後，聲請以簡易判決處刑。
    理  由
壹、程序方面
   本判決下列所引用屬於言詞陳述及書面陳述之傳聞證據部分
   ，檢察官、被告於本院準備程序時，對於下列所引用屬於傳
   聞證據之證據能力均同意做為證據（見本院卷第41頁），本
   院審酌上開證據資料作成時之情況，認均與本件待證事實具
   有關聯性，且尚無違法不當及證明力明顯過低之瑕疵，而認
   為以之作為證據應屬適當，依刑事訴訟法第159條之5第1項規
   定，均有證據能力。
貳、實體方面
一、認定犯罪事實所憑之證據及理由
（一）訊據被告固坦承有於上開時點，在淡水戶政事務所內對告
      訴人接續出言「精神病」之事實，惟矢口否認有何公然侮
      辱之犯行，辯稱：在淡水戶政事務所內我離告訴人很遠，
      告訴人很大聲地鬧場、叫囂，還拿手機拍我，弄得我無法
      辦事情，我認為告訴人精神異常才詢問她云云。
（二）經查：
　　1.被告與告訴人素不相識，被告於110年6月11日13時30分許
      ，在新北市○○區○○○路0段000號2樓新北市淡水戶政事務所
      內，因不滿告訴人提醒其戴好口罩，而發生爭執，接續對
      告訴人出言「精神病」等語之事實，業據告訴人於警詢、
      偵查中證述明確（見臺灣士林地方檢察署110年度偵字第1
      6166號卷【下稱偵卷】第5至6、20至22頁），復為被告所
      是認，是此部分之事實，應堪認定。
    2.經本院於準備程序中勘驗案發時告訴人之手機錄影畫面，
      勘驗結果為：
　　 「告訴人：你鼻子露出來了，為什麼我不能好好跟你說？
       被告：妳現在說我鼻子露出來了，妳有什麼證據？
       告訴人：你現在鼻子沒有露出來，但你剛剛鼻子露出
               來…
       被告：精神病嗎？精神病嗎？
       告訴人：你說我精神病？
       被告：要不要量一下體溫？
       告訴人：你沒有病，不代表你不用把口罩戴好啊。…
       告訴人：你把鼻子露出來了，我跟你好好講，你說我精
               神病欸。
       被告：精神病啊。…
　     告訴人：警察來啦，警察來了。我跟你說，他惹火我
               了，神經病，我不接受。
       被告：（右手指向鏡頭）精神病，是不是？看這精神病
              嘛，是不是？妨礙我自由，你看。
       告訴人：你怕了是不是？你剛剛罵我神經病罵很順啊。
       被告：妳是不是要我打妳？妳是不是要我打妳？ 
       告訴人：你打我，你打我，你打我，拜託你打我。
       被告：妳精神病。
　     告訴人：你再說我有精神病，我繼續錄。
       告訴人：你講我幾次精神病我就錄幾次。
       被告：（右手指向鏡頭）在逃精神病是不是？
       告訴人：對，我精神病，來，你繼續講。…
       被告：請警察過來一下好嗎？她找我麻煩。
       告訴人：來來來，警察快點來。跟你說，我過號，今天
               不辦了。我今天不辦了，我今天就辦你。好好
               跟你講然後你在那邊搞。
       被告：（右手指向鏡頭）是精神病，你看，找別人麻
              煩。」
     參酌被告與告訴人之對話內容，可知被告接續出言「精神
     病」之對象，確實為告訴人無誤，而被告之所以出言對告
     訴人為上開言詞，主要係因不滿告訴人當眾糾正被告必須
     將口罩戴好；況且，被告甚而出言表示「妳是不是要我打
     妳？」等語，益徵被告係基於表達己身不滿，始辱罵告訴
     人「精神病」等語，自屬攻擊性言詞，而為無端之謾罵，
     並非基於疑惑而詢問，是被告辯稱只是詢問告訴人的精神
     狀況云云，顯係卸責之詞，不足採信。
   3.按刑法第309條第1項之公然侮辱罪，其構成要件有二，一
     須出於「公然」；二須「侮辱」人。所稱「侮辱」，係指
     侮弄辱罵，申言之，凡以粗鄙之言語、舉動、文字、圖畫
     為侮謾辱罵，或為其他輕蔑人格之一切行為屬之。是以，
     是否構成侮辱，並非從被害人或行為人之主觀感受判斷，
     而係以陳述內容之文義為據，審酌個案之所有情節，包含
     行為人與被害人之性別、年齡、職業類別、教育程度、社
     會地位、平時關係、言語使用習慣、詞彙脈絡等，探究言
     詞之客觀涵義，是否足以減損被害人之聲譽（最高法院108
     年度台上字第3183號刑事判決參照）。而所謂「公然」，
     係指不特定人或多數人得以共見共聞之狀態而言（司法院
     院字第2033、2179號解釋參照），而所謂多數人則包括特
     定之多數人在內，至其人數應視立法意旨及實際情形，已
     否達於公然之程度而定，不以侮辱時被害人在場聞見為要
     件。查案發地點為淡水區戶政事務所，自屬不特定多數人
     得以共見共聞之場合，自該當「公然」之要件無訛。又被
     告接續出言「精神病」之語，「精神病」係指精神不正常
     ，依據一般社會通念，屬對於他方傳達輕蔑、鄙視之用詞
     ，足以貶損告訴人之名譽與人格評價，而屬對告訴人人格
     之侮辱，被告為智識正常之成年人，對於上開言詞之貶損
     含意自無不知之理，其猶出此言，主觀上自有藉此貶抑告
     訴人人格之故意，是本件事證明確，被告犯行應依法論科
     。
（三）被告於本院準備程序及審理時雖聲請傳喚淡水戶政事務所
      主管江羚弘、經辦人員鄒宜青、「何科長」、「簡先生」
      ，並調閱案發當天淡水戶政事務所內之監視錄影器，以證
      明被告被告訴人人身攻擊造成被告經辦程序停頓等語，然
      無論告訴人與被告間之糾紛、有無造成被告處理事務之干
      擾，均無礙於本案被告對告訴人辱罵之事實，是被告此項
      調查證據之聲請，本院認即無必要，附此敘明。
二、論罪科刑
（一）核被告所為，係犯刑法第309條第1項公然侮辱罪。 
（二）被告以「精神病」等語多次辱罵告訴人，係於密切之時間
      、地點實施，且侵害相同法益，主觀上亦係出於同一犯意
      所為，依一般社會健全觀念，係數舉動之接續行為，應論
      以接續犯之一罪。
（三）爰以行為人責任為基礎，審酌被告因與告訴人發生口角衝
      突，竟於不特定人所得共見共聞之場所，以前揭言語辱罵
      告訴人，損害告訴人之人格尊嚴，實屬不該，且犯後始終
      否認犯行，未與告訴人和解或取得告訴人之原諒，暨其自
      述之智識程度、生活、經濟狀況等一切情狀（見本院卷第
      91頁），量處如主文所示之刑，並諭知易科罰金之折算標
      準。
據上論斷，應依刑事訴訟法第299條第1項前段，刑法第309條第1
項、第41條第1項前段，刑法施行法第1條之1第1項，判決如主文
。
本案經檢察官黃仙宜提起公訴，檢察官郭騰月到庭執行職務。
中　　華　　民　　國　　111 　年　　4 　　月　　28　　日
                  刑事第八庭　審判長法  官  蔡守訓
　　　　　　　　　                  法  官  蘇琬能
　　　　　　　　　                  法  官  黃依晴
以上正本證明與原本無異。
如不服判決應於收受送達後20日內向本院提出上訴書狀，並應敘
述具體理由。如其未敘述上訴理由者，應於上訴期間屆滿後20日
內向本院補提上訴理由書（均需按照他造當事人之人數附繕本）
「切勿逕送上級法院」。告訴人或被害人如對於本判決不服者，
應具備理由請求檢察官上訴，其上訴期間之計算係以檢察官收受
判決正本之日期為準。因疫情而遲誤不變期間，得向法院聲請回
復原狀。
                                   書記官  楊雅媖
中　　華　　民　　國　　111 　年　　4 　　月　　29　　日